【裁判字號】    96,上,165
【裁判日期】    971125
【裁判案由】    損害賠償
【裁判全文】
臺灣高等法院高雄分院民事判決           96年度上字第165號
上  訴  人
即被上訴人  謝麗卿即失蹤人謝麗華之財產管理人
訴訟代理人  焦文城律師
            施秉慧律師
被上訴人
即上訴人    丙○○○○○○
被上訴人    蓬萊潛水有限公司
法定代理人  乙○○
前列二人共同
訴訟代理人  蘇俊誠律師
上列當事人間請求損害賠償事件，上訴人對於民國96年6 月29日
臺灣高雄地方法院95年度訴字第669 號第一審判決提起上訴，本
院於97年11月11日言詞辯論終結，判決如下：
    主  文
原判決關於命上訴人蔡厚濟給付本息部分，及該部分假執行之宣
告，暨命上訴人蔡厚濟負擔訴訟費用之裁判，均廢棄。
上開廢棄部分，上訴人謝麗卿在第一審之訴及假執行之聲請均駁
回。
謝麗卿之上訴駁回。
第一審及第二審訴訟費用，由上訴人謝麗卿負擔。
    事 實 及 理 由
一、上訴人即被上訴人謝麗卿主張：被上訴人丙○○○○○○（
    下稱蔡厚濟）係受僱於被上訴人蓬萊潛水有限公司（下稱蓬
    萊公司）從事指導潛水課程之專業潛水教練，於指導潛水初
    學之學員至開放海域潛水時，應有注意該潛水海域之氣候、
    海面狀況及下潛深度是否適合初學學員潛水之義務，且潛水
    活動多屬組成彼此信賴互助並互負排除危難義務之團體而至
    開放水域所進行的活動，則與初學學員相伴至開放水域潛水
    時，更應對於其指導之初學學員可能因潛水所發生之危險負
    有防止之義務。失蹤人謝麗華係受蓬萊公司之「蓬萊休閒潛
    水中心開放水域休閒潛水課程」廣告所載該課程均在該公司
    教室及訓練池，毋須更換場地，且於墾丁南灣蓬萊休閒潛水
    渡假中心進行海洋實習，只要繳費新台幣（下同）8,500 元
    就可支付包括「場地設施、重裝備、輕裝備、教練、氣瓶、
    墾丁海洋實習來回車資、保險、國際潛水執照簽證」等費用
    之誘引下，向蓬萊公司報名該項課程，並繳納全額費用後，
    蓬萊公司自應依廣告內容所載在墾丁南灣蓬萊休閒潛水渡假
    中心進行海洋實習，且須主動為謝麗華提供適切之保險。蓬
    萊公司於謝麗華報名後即指派蔡厚濟為潛水教練，詎謝麗華
    參加上開潛水課程猶未達5 日，尚未諳潛水技巧，須完全仰
    賴潛水教練指導之際，蓬萊公司竟未依約在墾丁南灣蓬萊休
    閑潛水渡假中心進行實習潛水課程，而係安排謝麗華參與蔡
    厚濟為領隊暨其他學員所組成共計12人於93年3 月27日至台
    東縣綠島鄉海域所進行之海洋實習潛水課程，且蓬萊公司違
    反廣告上所述之約定內容，只替其他同行之其他學員共11人
    投保「友聯個人旅行綜合保險200 萬元」之意外保險，而漏
    未替謝麗華投保該項保險，致謝麗華權益無法受到應有的保
    障。而潛水當日台灣地區受滯留鋒面之影響，台灣東半部地
    區有短暫雨，且台灣附近各海面受此滯留鋒面影響，平均風
    力可達6 級，最大陣風更可高達8 級，綠島鄉海域天氣及海
    面狀況均屬惡劣，且綠島海域深度達20公尺至40公尺間，並
    不適合初學潛水者從事潛水活動，蔡厚濟應能注意其在開放
    海域之危險區域應與謝麗華負有彼此信賴互助並互負排除危
    難之義務，且既為謝麗華之指導教練，熟悉謝麗華之潛水技
    能及身體狀況，而知悉綠島海域之深度已逾謝麗華之下潛深
    度，當日該海域惡劣之氣候、海面狀況也不適合謝麗華出泳
    等情而應事先勸阻謝麗華參與該潛水課程，竟不注意而予以
    阻止，仍偕同謝麗華搭船出海至綠島鄉之大白沙海域進行海
    洋實習之潛水課程，並讓謝麗華任擇其他潛伴於蔡厚濟率先
    下水潛泳後再行下水，致謝麗華未能跟上潛泳的同伴，下潛
    後竟去向不明，迄今仍未尋獲。謝麗華下海潛水竟無法上浮
    之過程中，所受擔憂驚懼之精神上痛苦折磨，應屬蔡厚濟疏
    未行使積極勸阻之作為義務導致其人格權受到的侵害，而蔡
    厚濟為蓬萊公司之受僱人，蔡厚濟因執行指導潛水課程之職
    務不法侵害謝麗華之權利，蓬萊公司自應與蔡厚濟連帶負損
    害賠償責任。另蓬萊公司因漏未替謝麗華投保旅行綜合保險
    ，致謝麗華失蹤後，竟無法獲得200 萬元之保險給付，亦屬
    可歸責於蓬萊公司所生之債務不履行損害，蓬萊公司自應賠
    償之。伊業經原法院選任為失蹤人謝麗華之財產管理人（高
    雄地院95年度財管字第95號裁定），爰依債務不履行及侵權
    行為之法律關係，訴請蓬萊公司應給付伊200 萬元本息；另
    被上訴人應連帶給付對於謝麗華非財產上之損害350 萬元本
    息等情。原審為命被上訴人蔡厚濟應給付對於謝麗華非財產
    上之損害200 萬元本息，並駁回上訴人其餘部分之訴。其上
    訴聲明：(一)原判決關於駁回請求被上訴人蓬萊公司給付上訴
    人100 萬元及被上訴人應連帶給付200 萬元部分廢棄。(二)被
    上訴人蓬萊公司應給付上訴人新台幣100 萬元，及被上訴人
    應連帶給付上訴人新台幣200 萬元，及各自民國95年3 月25
    日起至清償日止，按年息百分之五計算之利息。(三)前項聲明
    ，上訴人願供擔保，請准宣告假執行。(四)第一、二審訴訟費
    用由被上訴人連帶負擔。對於蔡厚濟之上訴，其答辯聲明：
    上訴駁回。
二、被上訴人即上訴人丙○○○○○○、蓬萊公司則以：上訴人
    蔡厚濟係於93年2 月底受訴外人王成賢之邀約，相約於同年
    3 月底至綠島潛水，蔡厚濟因不熟悉綠島水域之環境，乃洽
    由設在綠島當地熟悉綠島水域環境之東龍潛水休閒度假中心
    之丁○○教練安排所有之潛水旅遊事宜，應屬一友人間邀約
    活動，並非蓬萊公司辦理之海洋實習潛水課程，蔡厚濟在此
    次活動並非執行蓬萊公司之教學職務，又蔡厚濟於出發前已
    告知謝麗華潛水課程只能上至3 月25日，其餘課程須待其自
    綠島返回後再續上，惟謝麗華卻要求至綠島進行海洋實習之
    潛水課程，此時蔡厚濟即以謝麗華尚未結業並取得執照，且
    不熟悉綠島水域，予以堅拒，然謝麗華轉而要求去看他人潛
    水、玩水，蔡厚濟乃答稱只要不潛水，其餘是謝麗華個人之
    意志，其並無意見，但所有費用、保險、安全，謝麗華必須
    自己負責，故謝麗華係自行決意前往綠島旅遊，非因參加蓬
    萊公司之潛水課程而前往，蔡厚濟也非該次綠島旅遊之領隊
    ，亦無親自指導謝麗華下海潛水之打算，且蔡厚濟事先已一
    再告知謝麗華在綠島水域不可潛水，謝麗華並已允諾，詎謝
    麗華竟仍臨時起意，決定潛水，致生失蹤之結果，自不可歸
    責於蓬萊公司與蔡厚濟。而「友聯個人旅行綜合保險」係訴
    外人東龍潛水公司為參與綠島潛水之人員所投保之保險，其
    未為謝麗華投保，應係東龍潛水公司之疏忽，與伊等無關，
    伊等自不負賠償責任等語，資為抗辯。蔡厚濟之上訴聲明：
    (一)原判決關於上訴人蔡厚濟敗訴部分廢棄。(二)上開廢棄部分
    ，被上訴人謝麗卿在第一審之訴及假執行之聲請均駁回。(三)
    第一、二審訴訟費用均由被上訴人謝麗卿負擔。對於謝麗卿
    之上訴，其等答辯聲明：(一)上訴駁回。(二)第二審訴訟費用由
    上訴人謝麗卿負擔。(三)如受不利之判決，願供擔保，請准予
    宣告免假執行。
三、兩造不爭執事項：
（一）上訴人謝麗卿業經原法院以95年度財管字第95號裁定指定
      為失蹤人謝麗華之財產管理人。
（二）失蹤人謝麗華參加潛水訓練課程尚未逾5 日。
（三）蓬萊公司之「蓬萊休閑潛水中心開放水域休閑潛水課程」
      其上載明，蓬萊公司於進行墾丁海洋實習時將負擔為學員
      投保之義務。
（四）蔡厚濟僅於蓬萊公司招收學員交其授課訓練時，始為蓬萊
      公司之受僱人，於無學員時並不受僱於蓬萊公司。
（五）訴外人友聯產物保險有限公司，保單號碼：0034TPV00000
      00的「個人旅行綜合保險」之保險單暨保險單收據，要保
      人欄填載為蔡厚濟及被保險人為蔡厚濟等7 人，另上開保
      險要保書有記載大旺保險代理人有限公司即FM東龍旅行社
      ，電傳人經手人欄記載為甲○○。7 人姓名分別為：蔡厚
      濟、陳文財、巫文財、段鳴福、李艷麗、盧盛英、林玉娟
      。友聯產物保險有限公司，保單號碼：0034TPV0000000的
      「個人旅行綜合保險」之保險單暨保險單收據，要保人欄
      填載為王成賢及被保險人為王成賢等4 人，另上開保險要
      保書有記載大旺保險代理人有限公司即FM東龍旅行社，電
      傳人經手人欄記載為甲○○。4 人姓名分別為：王成賢、
      劉佳玲、王名偉、葉漢宗。
（六）事發當日蓬萊公司有為謝麗華向國泰人壽保險公司投保意
      外險。
（七）謝麗華於潛水前尚暈船，精神不佳。
四、兩造所爭執之事項為：(一)事發時之潛水活動是否為蓬萊公司
    之正常實習潛水課程？(二)蓬萊公司於謝麗華在事發地點潛水
    時，是否有替謝麗華投保意外保險之義務？(三)上訴人謝麗卿
    是否得依民法第188 條第1 項、第195 條第1 項之規定，請
    求蓬萊公司與蔡厚濟賠償謝麗華非財產上之損害？本院判斷
    如下：
（一）上訴人謝麗卿於97年9 月2 日準備書狀主張謝麗華參加蓬
      萊公司之正常實習潛水課程，性質上為委任關係，蓬萊公
      司明知謝女未完成訓練課程，竟違背主給付義務及從給付
      義務，且有應注意而不注意之過失，應負不完全給付之責
      任，依民法第227 條之1 、第224 條、第195 條規定請求
      被上訴人賠償非財產上損害云云。查上訴人謝麗卿起訴時
      已主張蓬萊公司有違反契約之債務不履行情事而為請求，
      則其於本院為上開陳述，僅係對於同一事實而為理由之補
      充，尚無訴之追加或變更情形，被上訴人抗辯不得為追加
      或變更云云，尚無可取。
（二）事發時之潛水活動是否為蓬萊公司之正常實習潛水課程？
  １、上訴人謝麗卿主張：蓬萊公司依約應在墾丁南灣蓬萊休閑
      潛水渡假中心進行實習潛水課程，乃竟安排謝麗華至綠島
      海域進行潛水活動，顯與契約有違云云。然為被上訴人蓬
      萊公司所否認，並以：該次綠島潛水活動係蔡厚濟與友人
      間邀約之活動，並非蓬萊公司辦理之海洋實習潛水課程，
      伊並未違反契約等語為辯。
  ２、查，據被上訴人蔡厚濟於原審陳稱：「（法官問：本次潛
      水何人要求你去？）畢業的那些學員，那時我們在墾丁時
      大家就有說要去，沒有安排行程，再聯絡時，陸陸續續大
      家都有打電話去東龍。我建議去綠島去玩，大家有採納。
      證人段鳴福、李豔麗、王成賢夫妻於93年2 月底大家翻電
      話簿……翻到東龍那裡可以聯絡」等語（見原審卷第253
      頁）。又證人王成賢於原審證稱：「當初大家一起約好要
      去綠島潛水，當時我們在學潛水時，都是蔡厚濟教的，他
      也有與我們一同去潛水，我不記得約好的時間。我比較熟
      的人為葉先生、段先生（按：即證人葉漢宗、段鳴福），
      就說再找1 個人去潛水，我們就一起到蓬萊報名，其實也
      不是報名。至於何時決定到東龍潛水，不記得。一起決定
      的人為我、葉先生、段先生，但是其他人如何約的，我就
      不知道」等語（見原審卷第246 、247 頁）。另於臺灣高
      雄地方法院檢察署93年度他字第4610號案偵查中供證稱：
      「（檢察官問：當天去綠島大白沙海域目的為何？）是去
      玩，不是去訓練潛水課程，船上大部分的人都是蓬萊休閒
      潛水中心學員，我們是私底下出遊」、「（檢察官問：為
      何蔡厚濟也會同去？）他跟我們一起去玩的，不是以我們
      教練身份同去的」、「（檢察官問：丁○○、熊永憲、劉
      佑祥為何會在船上？）我們是私下去找丁○○，他是潛水
      教練，我們請他安排在綠島海域潛水，其他二位我不知道
      姓名，但一位是船長，一位是助教，旅程是大家一起安排
      的」等語（見該偵查卷第14、15頁）。證人巫文財證稱：
      「之前我與王成賢夫妻、段鳴福大家約一約，談論一下，
      就自己去了」等語（見原審卷第216 頁）。又證人葉漢宗
      證稱：「那天我是與我朋友王成賢，他約一同去的」等語
      （見原審卷第219 頁）；及於前開偵查中供證稱：「（檢
      察官問：當天去綠島大白沙海域目的為何？）是一群潛水
      同好相約出遊，並不是參加潛水課程，是私下相約的，不
      是蓬萊潛水中心規劃的」。「（檢察官問：謝麗華你認識
      否？）有看過，出遊的前幾天有一對王成賢夫婦說謝麗華
      要跟我們一起去，我才知道有這個人」（同上偵查卷第71
      、72頁）。又證人段鳴福證稱：「當天是我學長王成賢約
      我一起去的，他有向我表示地點、有關大概費用包含保險
      費，一同去的人有盧盛英、林玉娟。因為王成賢向我表示
      多少錢，我就繳給他，我沒有再去蓬萊公司繳錢。我常常
      與王成賢一起去下潛，因為他是我學長，都是他出面約我
      」等語（見原審卷第220 頁）；及於前開偵查中供證稱：
      「（檢察官問：當天去綠島大白沙海域目的為何？）是去
      玩，不是去訓練潛水課程，因船上的人之前常去墾丁海域
      潛水而認識，所以我們才會相約去綠島玩，至於謝麗華我
      並不認識」（同上偵查卷第20、22頁）。又證人李艷麗證
      稱：「我是段鳴福找我去，都是段鳴福在處理。而王成賢
      是因為潛水認識的，我們是自己去的，我們準備要去2 天
      以上。我沒有與王成賢一起去，我們先到，隔天王成賢才
      來」等語（見原審卷第251 頁）；及於前開偵查中供證稱
      ：「（檢察官問：當天去綠島大白沙海域目的為何？）是
      去玩，不是去訓練潛水課程，因船上的人之前常去墾丁海
      域潛水而認識，所以我們才會相約去綠島潛水，至於謝麗
      華我並不認識」（同上偵查卷第17～19頁）。另證人林玉
      娟亦於前開偵查中供證稱：「（檢察官問：當天去綠島大
      白沙海域目的為何？）是去玩，不是去訓練潛水課程，因
      我們之前都是朋友才會相約去玩，但我不認識謝麗華也不
      清楚她為何會去」、「（檢察官問：為何蔡厚濟也會同去
      ？）他跟我們一起去玩的，不是以教練身份去的」（同上
      偵查卷第19、20頁）。證人丁○○於原審陳稱：「93年3
      月下旬，當時有陳文財、巫文財、蔡厚濟、王成賢、夫妻
      檔等人而是蔡厚濟向我表示一群人要去潛水，總共多少人
      則不知道」等語（見原審卷第243 頁）。
  ３、綜上各證言觀之，可見該次於綠島所進行的潛水活動係由
      蔡厚濟所提議，經訴外人王成賢、葉漢宗、段鳴福等人共
      同邀約所發起的，亦即就該次潛水活動純粹由私人所發起
      乙節，各證人所證情節核相符合，且上開各證人與蓬萊公
      司間並無利害關係，自無偏袒蓬萊公司之必要，況數熱愛
      潛水活動之人邀約共同潛水亦屬常情，並無違常理，是上
      開各證人關於該次潛水活動純粹由私人所發起之證言，應
      屬可採。被上訴人蓬萊公司所辯該次綠島潛水活動係蔡厚
      濟與友人間邀約之活動，並非蓬萊公司辦理之海洋實習潛
      水課程，伊並未違反契約等語，堪信為真實。上訴人謝麗
      卿主張謝麗華係報名參加被上訴人蓬萊公司所開辦之「蓬
      萊休閒潛水中心開放水域休閒潛水課程」，性質上應屬委
      任關係，蓬萊公司負有為謝麗華處理潛水訓練相關事務之
      主給付義務，及提供安全潛水環境之輔助義務云云，尚屬
      無據。
（三）蓬萊公司於謝麗華在事發地點潛水時，是否有替謝麗華投
      保意外保險之義務？
  １、上訴人謝麗卿主張該次潛水活動在陸上部分蓬萊公司固有
      為謝麗華向國泰人壽保險股份有限公司（下稱國泰保險公
      司）辦理保險，惟水上部分卻漏未向友聯產物保險股份有
      限公司（下稱友聯保險公司）辦理保險，是蓬萊公司對於
      學員實施海上潛水實習活動疏未辦理保險，顯有可歸責之
      事由，應負賠償之責云云。但被上訴人蓬萊公司則以：「
      友聯個人旅行綜合保險」係訴外人東龍潛水公司為參與該
      次綠島潛水之人員所投保之保險，其未為謝麗華投保，應
      係東龍潛水公司之疏忽，與伊公司無關等語置辯。
  ２、查該次綠島潛水活動，關於保險費部分係由參與該次潛水
      活動之人員自行繳納乙節，業據證人巫文財證稱：「（問
      ：你是否知道這包含二個保險費？）一般我們先到蓬萊公
      司保一種，到了綠島時，再繳給王成賢另保險一種。至於
      綠島何時拿到保險資料，我就不知道」等語（見原審卷第
      217 頁）。證人葉漢宗證稱：「他（按：即王成賢）叫我
      繳錢給他，會替我辦保險，我知道王成賢夫妻會去。我是
      偶而去，當時王成賢約我時，我知道有王成賢夫妻、巫文
      財、盧大哥。我去潛水時，都是王成賢告訴我要繳多少錢
      ，幫我辦保險」等語（見原審卷第219 頁）。證人段鳴福
      證稱：「王成賢向我表示多少錢，我就繳給他，我沒有再
      去蓬萊公司繳錢」等語（見原審卷第220 頁）。證人王成
      賢證稱：「保險部分，我個人會打電話給蓬萊投保，保費
      我自己去交給蓬萊，我記得葉漢宗、段鳴福有委託我代繳
      ，我交給蓬萊公司的會計小姐，其他人都沒有代繳。我是
      一次繳費的，當時沒有確定人數。代繳時，我不知道有多
      少人要去。不是我們決定要去，而是我們一家人要去，而
      是有其他也要去。我沒有義務替他們繳費，我只是替他們
      代繳。至於安排車、住宿部分，我都不知道何人負責。我
      沒有收到東龍公司給我傳真要辦理保險的事情」、「我到
      蓬萊公司繳費只有保險金額。關於食、宿、交通、潛水費
      用東龍部分就在東龍那裡，於潛水完之後繳」等語（見原
      審卷第247 、249 頁）。證人丁○○證稱：「最後人數於
      他們傳真我們代辦他們投保路上、海上旅遊平安險保險傳
      單時確定人數。其他人為星期五到，而謝麗華星期六自己
      來，原本沒有準備謝麗華的房間，他們問我是否有房間時
      ，我說只有1 個通舖，當天他們來綠島時，天氣很好適合
      潛水。我的意思是說星期五之前人員名冊給我，我才代辦
      保險，我沒有辦法強制他們辦理保險。至於謝麗華部分我
      的意思可能是他自己辦理保險。我們是會詢問他們是否要
      辦理保險，我沒有問謝麗華是否要辦保險，我也不清楚不
      知道他是否有辦保險」等語（見原審卷第243 頁）。
  ３、綜依上開證言以觀，關於參與該次綠島潛水活動人員均係
      「自行」向蓬萊公司繳納保險費，而於到綠島時再繳納另
      筆保險費予東龍潛水休閒度假中心之所屬人員丁○○等情
      ，各證人所證情節核屬相符。復參以訴外人旺旺友聯保險
      公司號碼：0034TPV0000000之「個人旅行綜合保險」保險
      單暨保險單收據，其要保人欄填載為蔡厚濟及被保險人為
      蔡厚濟等7 人，旅遊地區欄填載為綠島，另上開保險要保
      書有記載大旺保險代理人有限公司即FM東龍旅行社，電傳
      人經手人欄記載為甲○○（見原審卷第27頁、本院卷第23
      4 頁）；而保單號碼：0034TPV0000000之「個人旅行綜合
      保險」之保險單暨保險單收據，要保人欄填載為王成賢及
      被保險人為王成賢等4 人，旅遊地區欄填載為綠島，保險
      要保書亦記載大旺保險代理人有限公司即FM東龍旅行社，
      電傳人經手人欄記載為甲○○等登載事項（見原審卷第24
      7 頁、本院卷第234 頁），此與上訴人謝麗卿所提國泰保
      險公司之傳真報備單上所載要保人為蓬萊公司不同（見原
      審卷第186 頁），而兩造對於上開登載事項均不爭執，是
      對照上開證人證稱：「蔡厚濟等一行人於出發前向蓬萊公
      司繳付保險費後，嗣至綠島時再繳付保險費」等情，前者
      應係蓬萊公司代為辦理陸上部分之團體保險，後者則由東
      龍旅行社代辦海上部分之團體保險，是蓬萊公司抗辯稱：
      「友聯個人旅行綜合保險」係訴外人東龍潛水公司為參與
      綠島潛水之人員所投保之保險，其未為謝麗華投保，應係
      東龍潛水公司之疏忽，與伊無關等語，應屬可採，上訴人
      謝麗卿主張蓬萊公司關於水上部分漏未向友聯保險公司辦
      理保險，是蓬萊公司對於學員實施海上潛水實習活動疏未
      辦理保險，顯有可歸責之事由云云，尚非可採。另蓬萊公
      司曾以王成賢、劉家玲、王名偉、業宗漢、謝麗華等5 人
      為被保險人向國泰人壽保險股份有限公司投保旅行平安保
      險，期間為93年3 月27日12時起計1 日，保單號碼：0000
      000000號，有該公司函附之保單及名冊影本可稽（見本院
      卷第255-257 頁），但此項保險僅係旅行平安保險，並非
      潛水保險，自不足為蓬萊公司應負代辦投保責任之依據。
（四）上訴人謝麗卿是否得依民法第188 條第1 項、第195 條第
      1 項之規定，請求蓬萊公司與蔡厚濟連帶賠償謝麗華非財
      產上之損害？
  １、查上訴人謝麗卿係主張：潛水教練蔡厚濟對於失蹤人謝麗
      華之下海潛水，負有保障其安全之注意義務，其疏未盡此
      注意義務，致謝麗華於下海潛水後因迷途無法上岸發生驚
      懼等精神上之痛苦，伊係失蹤人謝麗華之財產管理人，爰
      依民法第188 條第1 項、第195 條第1 項之規定，請求蓬
      萊公司與蔡厚濟應連帶賠償謝麗華所受之精神上損害200
      萬元云云。
  ２、惟按，非財產上損害賠償請求權因與被害人之人身攸關，
      具有專屬性，非被害人本人無從體會精神上或肉體上之痛
      苦，則此痛苦究竟得請求慰撫金若干，始得彌補，非第三
      人所得判斷，此項債權即不適於讓與或繼承。故民法第19
      5 條第2 項乃規定：身體、健康、名譽、自由、信用、隱
      私、貞操或其他人格法益被侵害而發生之非財產上損害賠
      償請求權不得讓與或繼承。次按財產管理人應以善良管理
      人之注意，保存財產，並得為有利於失蹤人之利用或改良
      行為，非訟事件法第118 條定有明文。是失蹤人之財產管
      理人固有管理失蹤人財產之權限，於管理財產之權限範圍
      內，得由財產管理人以自己名義為失蹤人為訴訟行為，惟
      此乃訴訟上之權宜措施，以達保障失蹤人私法權益的目的
      ，至若係有關失蹤人非財產上之事項，自無從由財產管理
      人為訴訟行為。查原法院業以95年度財管字第95號裁定指
      定上訴人謝麗卿為失蹤人謝麗華之財產管理人乙節，為兩
      造所不爭，而本件上訴人謝麗卿係以失蹤人謝麗華財產管
      理人之身分，依民法第227 條之1 、第188 條第1 項、第
      195 條第1 項之規定，訴請蓬萊公司與蔡厚濟連帶賠償失
      蹤人謝麗華所受之非財產上損害，惟因精神慰撫金係非財
      產上之損害，不具財產性質，不屬財產管理人之管理權限
      範圍，自不得由財產管理人為訴訟行為請求，故上訴人謝
      麗卿上開主張，於法不合，其此項請求不應准許。
五、綜據上述，上訴人謝麗卿基於侵權行為及債務不履行之法律
    關係，請求被上訴人蓬萊公司給付100 萬元，及應與蔡厚濟
    連帶給付200 萬元，並均自起訴狀繕本送達之翌日即95年3
    月25日起至清償日止，按年息5%計算之利息，為無理由，不
    能准許。綜據上述，原審就上開上訴人謝麗卿請求被上訴人
    蓬萊公司給付100 萬元，及應與蔡厚濟連帶給付200 萬元本
    息部分，為上訴人謝麗卿敗訴之判決，並無違誤，謝麗卿上
    訴意旨求予廢棄改判，非有理由，應予駁回。至原審就上開
    上訴人謝麗卿請求上訴人蔡厚濟給付200 萬元本息部分，為
    上訴人蔡厚濟敗訴之判決，自有未洽，蔡厚濟上訴意旨指摘
    原判決此部分不當，求予廢棄改判，為有理由，應由本院連
    同假執行宣告部分予以廢棄，並駁回上訴人謝麗卿此部分在
    第一審之訴及假執行之聲請。
六、至兩造其餘攻擊防禦之方法，核與本判決之基礎不生影響，
    自不一一論述，附此敘明。
七、據上論結，本件蔡厚濟之上訴為有理由，謝麗卿之上訴為無
    理由，依民事訴訟法第450 條、第449 條第1 項、第78條，
    判決如主文。
中    華    民    國    97    年    11    月    25    日
                            民事第一庭
                                審判長法官  黃金石
                                法      官  謝肅珍
                                法      官  林健彥
以上正本證明與原本無異。
如對本判決上訴，須於判決送達後20日內向本院提出上訴狀，其
未表明上訴理由者，應於上訴後20日內向本院提出上訴理由書（
均須按他造當事人之人數附繕本）。上訴時應提出委任律師或具
有律師資格之人之委任狀，並依附註條文規定辦理。
中    華    民    國    97    年    11    月    25    日
                                書  記  官  魏文常
附註：
民事訴訟法第466 條之1 ：
對於第二審判決上訴，上訴人應委任律師為訴訟代理人，但上訴
人或其法定代理人具有律師資格者，不在此限。
上訴人之配偶、三親等內之血親、二親等內之姻親，或上訴人為
法人、中央或地方機關時，其所屬專任人員具有律師資格並經法
院認適當者，亦得為第三審訴訟代理人。
第1 項但書及第2 項情形，應於提起上訴或委任時釋明之。


司法院資訊處製作；財團法人民間司法改革基金會備份。
